最高法院刑事判決　　　　　　　九十六年度台上字第九二八號
上　訴　人　甲○○
上列上訴人因自訴人乙○○自訴誣告案件，不服台灣高等法院台
南分院中華民國九十三年五月二十日第二審判決（九十三年度上
訴字第一四四號，自訴案號：台灣台南地方法院九十二年度自字
第一八七號），提起上訴，本院判決如下：
    主  文
原判決撤銷，發回台灣高等法院台南分院。
    理  由
本件原判決撤銷第一審諭知上訴人甲○○無罪之判決，改判論處
該上訴人以意圖他人受刑事處分，向該管公務員誣告罪刑，並宣
告緩刑，固非無見。
惟查：(一)稽之卷內資料，第一審法院於民國九十二年十一月二十
七日向台南縣新化地政事務所查詢關於「該所收件號八十三年十
月十五日字第一六二二一號抵押權設定登記案件，該次抵押權設
定有無提出印鑑證明？」時，據該所登記案件審核員高瑞豐答覆
，稱：「內政部解釋函有規定自八十二年七月一日起，申請抵押
權設定登記或抵押權內容變更登記之權利人為金融機構、義務人
為自然人者，得免附義務人之印鑑證明，故本件申請並沒有提出
印鑑證明」，有該法院洽辦公務電話紀錄附卷可稽（見一審卷第
七一頁），且該地政事務所檢送第一審法院之收件號八十三年十
月十五日字第一六二二一號抵押權設定登記案件影本，亦查無上
訴人名義之印鑑證明，有台南縣新化地政事務所九十二年十一月
二十一日所登字第０九二０００九一一三號函及其附件附卷可憑
（見一審卷第五八至七０頁）。如果無訛，自應傳喚高瑞豐加以
調查。乃原判決未詳細調查，遽於理由內論謂「……可見被告（
上訴人）甲○○本人親自申請印鑑證明，係為本件抵押權設定而
辦理」（見原判決第七頁第十一、十二行），資為論處上訴人以
誣告罪刑之基礎，顯有調查未盡及判決理由不備之違誤。(二)按「
誣告罪之成立，以犯人明知所訴虛偽為構成要件，若誤認有此事
實，或以為有此嫌疑，自不得遽指為誣告。」、「告訴人所訴事
實，不能證明其係實在，對於被訴人為不起訴處分（或判決無罪
）確定者，是否構成誣告，尚應就其有無虛構誣告之故意以為斷
，並非當然可以誣告罪相繩。」（參照本院二十年上字第七一七
號、五十九年台上字第五八一號判例）。卷查，證人即上訴人之
母鄭罔受（已）於另詐欺案偵查中證稱：「貸款是乙○○（自
訴人）辦的，錢也是乙○○拿去用的，當初乙○○教唆我貸款，
甲○○未授權我貸款」（見一審卷第一三三、一三四頁）。自訴
人乙○○於該案內亦供稱：「貸款時甲○○本人未到場。」（見
一審卷第一三三頁）。證人即台南縣新市鄉農會職員李麗育於另
詐欺案一審審理中證稱：「（問：八十三年十月十三日有無代理
甲○○設定提示的新市鄉市六八之三一、六八之三十、六八
之三七、六八之三五、六八之三四地號土地及其上二棟建物抵押
設定登記申請書？）有。（問：該抵押權設定契約書、土地登記
申請書、不動產抵押契約，其上鄭罔受、甲○○之字跡及印文，
是否你所寫？所蓋？）均是我替他們所寫所蓋的。」（見一審卷
第二四頁背面）。且上訴人於第一審法院辯稱：「向台南縣新市
鄉農會所借出之該新台幣（下同）五百萬元款項，除自訴人乙○
○自承已取走三百萬元外，另二百萬元部分，經向該農會函調八
十三年十月二十七日之『現金支出明細』及該日『現金收入傳票
』以觀，亦已明該二百萬元款項同係領出轉入乙○○台南縣新市
鄉農會第0000000000000號帳戶內，是本件之五百
萬元皆為乙○○取走。」（見一審卷第四四頁）、「自訴人出具
之二紙借用證，係在台南縣新市鄉農會八十三年十月二十七日核
撥五百萬元貸款前之八十三年十月二十六日填寫，該借用證是自
訴人拿給我父母親，過了十幾天左右我父母親才在我的住處拿給
我。」（見一審卷第四二、一０九、一一０頁）。如果不虛，則
本件貸款，上訴人於其母鄭罔受向台南縣新市鄉農會辦理貸款時
並未在場，且該貸款向台南縣新化地政事務所辦理抵押權之登記
文件亦非上訴人親自蓋章、簽名，而鄭罔受貸得之五百萬元又全
部被自訴人乙○○取走，自訴人於貸款核撥前復預立借用證交付
鄭罔受夫妻轉交上訴人等情，應堪認定。從而上訴人於八十九年
九月八日具狀向台灣台南地方法院檢察署檢察官告訴自訴人涉嫌
犯刑法第二百十六條、第二百十條、第二百十四條及第三百三十
九條之罪，略稱：「乙○○、鄭罔受共謀偷偷以告訴人（上訴人
）所有坐落台南縣新市鄉市六八－三０……地號土地五筆及
……為擔保物，以鄭罔受名義，向台南縣新市鄉農會申辦抵押借
款，供渠等二人使用，於八十三年十月十三日，由鄭罔受盜用告
訴人印章，乙○○出面，利用不知情之該農會職員辦理不動產抵
押契約，並於同日利用不知情之農會僱用之土地代書製作土地、
建築改良物抵押權設定契約書，以鄭罔受為債務人兼義務人，以
告訴人為義務人兼連帶保證人，向該農會辦理抵押貸款，……，
於當日貸得五百萬元，由乙○○取用其中三百萬元，其餘二百萬
元則由鄭罔受取用。」雖該偽造文書及詐欺案件業經原審判決無
罪，由本院駁回上訴（九十五年度台上字第三五六八號判決）而
告確定，能否謂上訴人係故意虛構事實誣指自訴人犯罪，非無研
求之餘地。乃原判決未詳查細究，遽予論處上訴人以誣告罪刑，
即有調查未盡及判決理由不備之違誤。上訴意旨執以指摘原判決
不當，非無理由，應認原判決有撤銷發回更審之原因。
據上論結，應依刑事訴訟法第三百九十七條、第四百零一條，判
決如主文。
中　　華　　民　　國　九十六　年　  二 　 月 　十四 　日
                      最高法院刑事第六庭
                          審判長法官  呂　潮　澤
                                法官  吳　昆　仁
                                法官  孫　增　同
                                法官  趙　文　淵
                                法官  吳　　　燦
      本件正本證明與原本無異
                                      書  記  官
中　　華　　民　　國　九十六　年    二　  月  二十六　日
                                                    Ｍ
